【裁判字號】    89,簡上,40
【裁判日期】    890303
【裁判案由】    清償借款
【裁判全文】
臺灣臺北地方法院民事判決  八十九年度簡上字第四十號
    上  訴  人  乙○○
    訴訟代理人  甲○○
    被  上訴人  丙○○
    訴訟代理人  蔡文生律師
                林啟瑩律師
右當事人間請求清償借款事件，上訴人對於中華民國八十八年十二月六日本院台北簡
易庭八十八年度本簡字第七三０六號第一審判決提起上訴，本院判決如左：
    主  文
上訴駁回。
第二審訴訟費用由上訴人負擔。
    事  實
甲、上訴人方面：
 一、聲明：
（一）原判決廢棄。
（二）被上訴人在第一審之訴及假執行之聲請均駁回。
 二、陳述：除與原審判決書所載者相同茲予引用外，補稱：
     民國六十六年一月十四日力友染整廠股份有限公司股東大會決議：被上訴人、
     鄧元滿、鄧源木三人應按比例增資分攤金額。計三人應增資分攤之金額共新台
     幣（下同）二百萬元；上開股東大會並決議此部分增資分攤金額由上訴人負責
     支付。被上訴人並承諾將負責清償上開二百萬元之增資借款。立友企業股份有
     限公司及被上訴人為支付上開增資款項，共計簽發十一張支票，交付訴外人鄧
     元滿使用，而鄧元滿即為被上訴人之代表人，應認上訴人已將借款交付被上訴
     人。從而，兩造就上開二百萬元增資款項，已成立消費借貸法律關係，被上訴
     人對上訴人自負有返還二百萬元消費借貸款之義務。被上訴人陸續於七十年九
     月十三日清償二十六萬一千四百八十元；七十四年二月十八日清償五萬元；七
     十八年十一月十七日清償三十萬元，共計清償六十一萬一千四百八十元，尚積
     欠上訴人一百三十八萬八千五百二十元未為清償。職故，被上訴人提出所謂上
     訴人於七十八年十一月十七日簽發之「借據」，事實上係被上訴人之還款憑證
     ，並非上訴人向被上訴人借款之借據，被上訴人以上開還款憑證為據，請求上
     訴人清償借款，自屬無據，不應准許。
三、證據：援用原審之立證方法，並補提：
    七十年九月十三日、七十四年二月十八日及七十八年十一月十七日字據三紙為證
    。
乙、被上訴人方面：
    被上訴人未於言詞辯論期日到場，亦未提出書狀作何聲明或陳述。
    理  由
甲、程序部分：
    本件被上訴人，未於言詞辯論期日到場，核無民事訴訟法第三百八十六條所列各
    款之情形，爰依上訴人聲請，由其一造辯論而為判決。
乙、得心證之理由：
一、被上訴人起訴主張上訴人於七十八年十一月十七日向伊借款三十萬元，未定清償
    期限，經被上訴人多次催告返還借款仍置之不理。被上訴人遂向本院聲請發支付
    命令，該支付命令已於八十八年三月二十七日送達於上訴人，上訴人則於八十八
    年三月三十日對該支付命令提出異議。按借貸未定返還期限者，借用人得隨時返
    還，貸與人亦得定一個月以上相當期限，催告返還。上訴人對於上開支付命令既
    於八十八年三月三十日提出異議，顯然上訴人於該日已收受上開支付命令，惟上
    訴人受催告已逾一個月，仍未返還系爭借款，被上訴人爰依民法第四百七十八條
    規定，請求上訴人清償借款三十萬元，及自八十八年五月一日起至清償日止按週
    年利率百分之五計算之利息。上訴人則否認兩造間就系爭三十萬元有金錢消費借
    貸法律關係存在，抗辯前因上訴人代墊被上訴人與訴外人鄧源木、鄧元滿應支付
    之增資款項，被上訴人承諾將如數清償上訴人，是被上訴人尚積欠上訴人二百萬
    元，扣除嗣後被上訴人陸續清償之款項後，被上訴人尚積欠上訴人一百三十八萬
    八千五百二十元。被上訴人提出所謂上訴人於七十八年十一月十七日所簽發之「
    借據」，其上雖記載「暫借」，然此係上訴人應被上訴人之要求所記載，事實上
    係被上訴人返還上訴人上開增資款項之憑證等語資為抗辯。
二、被上訴人主張系爭七十八年十一月十七日之字據為上訴人所出具予被上訴人收執
    ，並提出字據一紙為證，並為上訴人所不爭執；該字據上關於上訴人「乙○○」
    之簽名字跡，復經原審送內政部警政署刑事警察局鑑定，亦與上訴人於原審之報
    到單、收受繕本、庭寫字跡及開戶資料上之「乙○○」字跡相符，此有內政部警
    政署刑事警察局八十八年十月二十九日刑鑑字第一一一五八六號鑑定通知書附於
    原審卷宗可稽，堪認被上訴人之主張為真實。
三、上訴人雖抗辯被上訴人所提出之字據僅為還款憑證，該字據上關於「暫借」之記
    載，係應被上訴人之要求所書寫，該三十萬元實係因被上訴人為返還前向上訴人
    借貸之增資借款二百萬元，上訴人出具予被上訴人之憑證云云。然查，觀之該字
    據記載「暫借收到新台幣參拾萬元正」，依文義解釋，應可認為上訴人於七十八
    年十一月十七日向上訴人借貸三十萬元；上訴人對於被上訴人曾於七十八年十一
    月十七日交付三十萬元之事實亦為自認，是應認被上訴人於七十八年十一月十七
    日基於消費借貸法律關係交付三十萬元予上訴人，兩造間就系爭三十萬元存有金
    錢消費借貸法律關係。上訴人雖提出力友染整廠股份有限公司股東大會會議記錄
    ，稱上訴人前曾向伊借貸二百萬元。然查，該股東大會會議記錄僅記載「鄧元滿
    、丙○○、鄧源木等三員應分攤增資金額新台幣二百萬元由乙○○全數負責分攤
    」，上訴人究係據何種法律關係分攤被上訴人、與訴外人鄧元滿及鄧源木之增資
    款項，仍未能證明。至於上訴人所提出之台北市銀行託收代收票據明細表亦僅能
    證明，訴外人鄧元滿曾以訴外人立有企業股份有限公司及上訴人所簽發之支票，
    背書委託台北市銀行收受，然上訴人究係基於何種法律關係而簽發支票交付鄧元
    滿，亦未能說明。職故，上訴人未能證明兩造間關於上開二百萬元之增資款項有
    金錢消費借貸法律關係存在。上訴人雖復提出其他字據，抗辯被上訴人為何不以
    其他字據為據，請求上訴人清償借款，惟被上訴人是否行使其權利，乃為被上訴
    人之權利，自不得以此即可認定上訴人所提出之其他字據，即為被上訴人之還款
    憑證。從而，上訴人對其抗辯之事實，並未舉證以實其說，自不足採。
四、按借用人應於約定期限內，返還與借用物種類、品質、數量相同之物，未定返還
    期限者，借用人得隨時返還，貸與人亦得定一個月以上之相當期限，催告返還，
    民法第四百七十八條定有明文。上訴人積欠被上訴人三十萬元，已如前述。而系
    爭借款並未訂有清償期限，此由被上訴人提出之系爭借據並未記載清償期即可知
    ，是依民法第四百七十八條規定，貸與人得定一個月以上之相當期限催告返還，
    惟所謂貸與人得定一個月以上之相當期限催告返還，非謂貸與人之催告必須定有
    期限，祇須貸與人有催告之事實，而催告後已逾一個月以上之相當期限者，即認
    借用人有返還借用物之責，最高法院七十年台上字第二０一一號判例、最高法院
    七十三年台抗字第四一三號判例參照。經查，被上訴人已對上訴人聲請發支付命
    令，該聲請狀繕本於八十八年三月二十七日送達上訴人，自應認為被上訴人於該
    日已對上訴人為催告，而截至本院第二審言詞辯論期日終結，為時已逾一個月以
    上，應可認為被上訴人已依民法第四百七十八條規定為催告。而該催告既於八十
    八年三月二十七日送達上訴人，上訴人自應於催告到達後一個月負返還借款之義
    務，惟上訴人並未返還，被上訴人請求上訴人自八十八年五月一日起至清償日止
    按法定利率百分之五負擔遲延利息，自有理由，應予准許。
五、綜上所述，則被上訴人請求上訴人清償系爭借款三十萬元，及自八十八年五月一
    日起至清償日止按週年利率百分之五計算之利息，為有理由，應予准許。原審因
    此而為被上訴人勝訴之判決，並依被上訴人之聲請為准許被上訴人供擔保為假執
    行之宣告，任事用法並無違誤。上訴意旨指摘原判決不當，求予廢棄改判，駁回
    被上訴人於原審之訴及假執行之聲請，自無理由，不應准許，應予駁回上訴。
六、據上論結，本件上訴為無理由，依民事訴訟法第四百三十六條之一第三項、第四
    百四十九條第一項、第七十八條、第四百六十二條、第三百八十五條第一項前段
    ，判決如主文。
中      華      民      國    八十九    年      三      月      三      日
                                    民事第二庭審判長法官  吳光釗
                                                    法官  吳青蓉
                                                    法官  黃書苑
右為正本係照原本作成
本判決不得上訴
中      華      民      國    八十九    年      三      月      四      日
~B法院書記官  蔡梅蓮


司法院資訊處製作；財團法人民間司法改革基金會備份。
